【裁判字號】    98,消債更,127
【裁判日期】    980525
【裁判案由】    更生事件
【裁判全文】
臺灣臺南地方法院民事判決           98年度消債更字第127號
聲  請  人  甲○○
代  理  人  宋錦武律師
上列當事人因消費者債務清理事件聲請更生，本院裁定如下：
    主  文
聲請駁回。
保全處分應予撤銷。
聲請程序費用新臺幣壹仟元由聲請人負擔。
    理  由
一、按債務人不能清償債務，或有不能清償之虞者，得依本條例
    定更生程序，清理其債務；又聲請更生或清算不合程式或不
    備其他要件者，法院應以裁定駁回之，但其情形可以補正者
    ，法院應定期間先命補正，消費者債務清理條例第3條、第8
    條分別定有明文。
二、本件聲請意旨以：聲請人積欠房屋貸款新臺幣（下同）481,
    000元、無擔保債務1,466,463元、遠傳電信股份有限公司帳
    款30,464元，合計1,977,927元，已不能清償債務，於消費
    者債務清理條例施行後，曾以書面向最大債權金融機構安泰
    商業銀行股份有限公司（下稱安泰銀行）請求共同協商債務
    清償方案，惟聲請人每月薪資收入僅新臺幣（下同）15,000
    元，聲請人育有一女乙○○雖已成年，惟仍在學，並無工作
    收入，聲請人每月需支出房貸4,700元、水、電、瓦斯1,000
    元、聲請人及女乙○○膳食費約4,500元、聲請人及女乙○
    ○衣服費1,000元、交通費500元、聲請人之女乙○○教育費
    、聲請人健保費878元、聲請人及女乙○○雜支600元等，聲
    請人實已無力支付安泰銀行提供每月清償6,000元還款方案
    。聲請人已有不能清償債務之情事，且無擔保或無優先權之
    債務總額未逾1,200萬元，復未經法院裁定開始清算程序或
    宣告破產，為此，依消費者債務清理條例提出本件更生之聲
    請等語。
三、經查：
  (一)聲請人於消費者債務清理條例施行後，於民國98年1月8日曾
    向最大債權金融機構安泰銀行請求共同協商債務，安泰銀行
    審酌聲請人提出資料，提供兩階段方式提供第一階段最低按
    月5,000元還款方案，惟聲請人表示每月僅可還款3,000元，
    是以顯無成立協商之可能，遂由安泰銀行開立前置協商不成
    立通知書給聲請人，此有聲請人提出之前置協商不成立通知
    書及安泰銀行98年3月26日民事陳報狀附卷可憑，堪可採信
    。
  (二)聲請人主張：聲請人97年9月15日任職於九州拉麵店，每月
    收入約為15,000元等情，業據聲請人提供九州拉麵店在職證
    明書在卷可查，又聲請人與安泰銀行前置協商過程中，亦於
    申請人財產及收支狀況說明書中記載月收約為15,000元，按
    聲請人誠實申報自身財務狀況及就聲請人對自身財務收入來
    源之了解程度，堪認聲請人每月月收入15,000元應為屬實。
  (三)聲請人主張其育有一女乙○○雖已成年，惟仍在學，並無工
    作收入，聲請人每月需支出房貸4,700元、水、電、瓦斯
    1,000 元、聲請人及女乙○○膳食費約4,500元、聲請人及
    女乙○○衣服費1,000元、交通費500元、聲請人之女乙○○
    教育費、聲請人健保費878元、聲請人及女乙○○雜支600元
    一節，惟查：
  (1)聲請人之女乙○○已21歲（76年7月24日生），此有戶籍謄
    本在卷可憑，又聲請人之女乙○○現就讀於嘉南藥理科技大
    學生物科技學系4年級下學期，即將於98年6月畢業，其就讀
    大學期間均申請助學貸款，亦有台灣銀行就學款撥款通知書
    附卷足考，經查：政府為幫助家庭經濟存有困難之學子得以
    順利完成學業，提供低利助學貸款，並於畢業1年後始開始
    計息還款，聲請人之女乙○○既有申辦助學貸款，足認聲請
    人之債務壓力應可獲得減輕，且聲請人之長女乙○○已年滿
    20 歲（76年7月24日生），雖仍在學中，惟並非無謀生能力
    而需他人扶養，且聲請人之女乙○○既已辦理就學貸款，則
    其基本生活費用可以就學貸款作為支應，縱所申請助學貸款
    不足支應其基本生活費用，亦可藉由課後打工以維持其基本
    生活，況依聲請人之女乙○○勞保投保資料顯示，其於93年
    間分別以千越加油站實業股份有限公司開源加油站及久井企
    業股份有限公司為被保險人參加勞保等，此有勞保局電子閘
    門查詢作業在卷足考，堪認聲請人之女乙○○應有工作能力
    ，是以，聲請人對於其女乙○○並無扶養之必要，聲請人主
    張其需支付其女乙○○扶養費用，即非必要費用，此部分費
    用應予剔除。
  (2)聲請人名下有坐落臺南縣永康市○○○段1091地號、應有部
    分90000分之18、面積17,325平方公尺；及門牌號碼台南縣
    永康市○○○街57-5號9樓之20房屋、權利範圍全部，向債
    權人彰化銀行借款690,000元，並以上開不動產為擔保設定
    最高限額1,300,000元抵押借款，截至行98年3月17日止，均
    正常繳款，貸款餘額僅剩469,952元等情，此有土地及建物
    登記謄本卷可憑，並有彰化銀行98年3月17日民事陳報狀附
    借據、往來明細查詢附卷可考，依銀行或壽險公司辦理不動
    產抵押借款，對抵押物價值應經過相當之徵信，並貸與較抵
    押物價值為低之金額等常情推論，復參酌近年來不動產景氣
    持平、房地產價格持平等因素，前述不動產之市價不可能低
    於向彰化銀行抵押借款時之價額，若聲請人能妥適處分上開
    不動產，所得價金不僅可清償房屋貸款，且無需再負擔房屋
    稅、地價稅等稅捐，另尚有餘額可用以償還其積欠之無擔保
    或無優先權債務，聲請人未及時將上開不動產處分變現，仍
    按月支付房屋貸款以圖保留資產，因此導致無力清償協商金
    額，乃係聲請人為自身考量所致，尚不得以其負有不動產貸
    款債務，作為其無法履行債務協商之不可歸責事由，且房貸
    在名義上雖屬債務，實乃藉由分期付款方式逐漸累積資產，
    但債務人於經濟困窘時，自應選擇適當處分資產以減輕負擔
    ，不應優先清償房屋貸款以保全房地免於遭拍賣，並將房地
    貸款列為絕對必要支出，否則相對於其他債權人而言，自有
    不公平之處。又人民安居或營業並不以在自有住宅居住或營
    業為必要，租屋居住或營業亦為目前社會眾多經濟狀況無力
    負擔購屋支出之人的安居方式，故房屋貸款非屬必要支出，
    應予剔除。
  (3)又參以消費者債務清理條例之立法目的，乃為兼顧債權人、
    債務人雙方之利益，債務人為使其有經濟復甦更生之機會，
    自應以誠實及信用之原則面對自己之債務，依行政院內政部
    公告98年度臺灣省低收入戶最低生活費用每人每月為9,829
    元，該生活費標準係按照政府最近1年平均每人消費支出（
    包括食品費、衣著鞋襪費、房租水電費、家居管理費、醫療
    保健費、交通通訊費、娛樂教育費及雜項支出）百分之60訂
    定，是以聲請人每月必要生活費用（包含食、衣、住、行等
    ）依此標準計算，始屬合理。聲請人既已積欠債務，則其於
    履行債務期間應誠實勤勉地履行債務，過較不寬裕之經濟生
    活之公平原則，是其每月基本生活費應以9,829元，始屬適
    當，逾9,829元部分，非屬必要生活費用，應予剔除。以聲
    請人平均每月收入15,000元計算，扣除聲請人必要生活支出
    9,829元，尚餘5,171元【計算式：00000－0000＝5171 】，
    應足以支付前開安泰銀行所提供二階段還款方案之第一階段
    按月5,000元條件，難認聲請人有何不能履行上開前置協商
    還款方案，足見聲請人並無不能清償債務之情事。
  (4)至聲請人主張其另有積欠遠傳電信股份有限公司帳款30,464
    元一節，固據其提出電信帳單為據，惟為妥適調整債務人與
    債權人及其他利害關係人間之權利義務關係，保障債權人獲
    得公平受償，並謀求消費者經濟生活之重建復甦機會，債務
    人非不可請求其債權人遠傳電信股份有限公司依協商程序，
    訂定適當合理可行之清償方案，符合本條例兼顧保障債權人
    公平受償及重建復甦債務人經濟生活之立法目的。惟本件更
    生聲請狀及補正狀內均未提及其曾與債權人遠傳電信股份有
    限公司進一步協商債務，足見聲請人尚未請求債權人遠傳電
    信股份有限公司，訂定適當合理可行之清償方案之情況下，
    自不得逕認其無餘力處理積欠債權人遠傳電信股份有限公司
    之債務，況且此部分債務亦僅30,464元，如聲請人妥適處分
    上開不動產，亦可一併清償積欠遠傳電信股份有限公司帳款
    30,464元，聲請人尚不得以此為由，主張其不能清償債務。
  (四)聲請人雖於前置協商時以其每月僅能負擔3,000元，無法接
    受上開還款方案云云，惟本院參酌安泰銀行係依據聲請人收
    入、財產使用狀況及家庭生活費負擔情形，評估聲請人應有
    能力負擔之方案，本院認上開還款計畫，尚屬合理，且對聲
    請人已為相當程度之讓步，應屬已盡力促成協商義務下所得
    之方案，況在債務履行期間聲請人屆時確實無力繳納，亦有
    與債權人磋商降低還款金額可能性，且日後聲請人之工作收
    入及財產狀況，確有無法履行債權人提出之債務清償方案或
    履行顯有重大困難時，聲請人非不得另行聲請以債務清理程
    序清理其債務。而聲請人在履行債務期間，本須經歷經濟困
    苦之過程，其生活開銷理當予以節制，除應積極開源，努力
    勤奮工作以增加收入償還債務外，其生活更須儉樸，且適當
    控制其生活費用支出，以達成勉力履行債務，以符合公平正
    義及誠信原則，況聲請人為償還債務，自應經歷履行期間較
    不寬裕之經濟生活，此乃聲請人於負擔債務時即得預見，是
    依誠實及信用之原則，聲請人於有履行可能性時，理應竭盡
    己力，撙節開支，誠實勤勉地履行債務為是。然聲請人不願
    接受上開協商條件，執意優先清償房屋貸款，以保有其不動
    產，足認其欠缺協商之真意，以及欠缺清理債務誠意，並有
    利用聲請更生程序減免債務之心態，自不足採。
四、綜上所述，本件聲請人顯有能力支付最大債權銀行安泰銀行
    提供前置協商還款方案，而本件協商不成立之原因，係因聲
    請人主觀上開欠缺清理債務之誠意所致，是聲請人既無不能
    清償債務或有不能清償之虞之情事，即與本條例第3條規定
    之要件不符，聲請人聲請更生，非屬本條例所應准其更生之
    範疇，且上開欠缺又屬無從補正，依前揭說明，其更生之聲
    請，不應准許，應予駁回，爰裁定如主文。
五、本件更生聲請既經駁回，保全處分已失其附麗，無另為保全
    之必要故應予撤銷，特此裁定。
中    華    民    國    98    年    5     月    25    日
              民事第二庭    法  官   張桂美
以上正本證明與原本無異。
如不服本裁定，應於裁定送達後10日內，以書狀向本院提出抗告
，並繳納抗告費新臺幣1千元。
中    華    民    國    98    年    5     月    25    日
                            書記官   謝安青


司法院資訊處製作；財團法人民間司法改革基金會備份。
